【裁判字號】    99,重訴,28
【裁判日期】    990728
【裁判案由】    商業會計法等
【裁判全文】
臺灣板橋地方法院刑事判決              99年度重訴字第28號
公  訴  人  臺灣板橋地方法院檢察署檢察官
被      告  甲○○
上列被告因違反商業會計法等案件，經檢察官提起公訴（99年度
偵緝字第231 號），被告於準備程序中就被訴事實為有罪之陳述
，經本院告知簡式審判程序之旨，並聽取當事人之意見後，本院
合議庭裁定由受命法官獨任進行簡式審判程序，判決如下：
    主  文
甲○○商業負責人，以明知為不實之事項，而填製會計憑證，處
有期徒刑陸月，如易科罰金，以新臺幣壹仟元折算壹日。
    事  實
一、甲○○前係址設臺北縣三重市○○路○段53號10樓之1 號祐
    慶國際企業有限公司（下稱祐慶公司）之負責人，為商業會
    計法所稱之商業負責人，具有據實填載會計憑證之義務，為
    從事業務之人。其明知於民國93年7 月至96年10月其擔任祐
    慶公司負責人期間，祐慶公司並無銷貨予附表一所示各家公
    司之事實，竟基於填製不實會計憑證及幫助他人逃漏稅捐之
    集合犯意，先後開立屬甲○○業務上所製作性質屬會計憑證
    之不實統一發票共267 紙，金額總計新臺幣（下同）
    193,512,205 元，分別交付予附表一所示公司充當進項憑證
    ，附表一所示各公司於取得祐慶公司該等不實統一發票後，
    即將其中261 張統一發票（金額合計187,218,659 元）作為
    進項憑證，持向稅捐機關申報扣抵營業稅，甲○○乃以此方
    式，幫助附表一所示公司逃漏營業稅共計9,360,943 元，足
    以生損害於稅捐稽徵機關對於核課稅捐稅之公平性及正確性
    。
二、案經財政部臺灣省北區國稅局函送臺灣板橋地方法院檢察署
    檢察官偵查起訴。
    理  由
一、前揭犯罪事實，業經被告甲○○於本院審理中自白不諱，核
    與證人卓碧穎、張鈺晞於偵查中之證述大致相符，復有財政
    部臺灣省北區國稅局查緝案件稽查報告、祐慶公司登記及稅
    籍資料、祐慶公司之專案申請調檔統一發票查核名冊及專案
    申請調檔查核清單、營業人進銷項交易對象彙加明細表等件
    附卷可稽。本案事證明確，被告犯行堪以認定。
二、論罪科刑
(一)、按統一發票乃商業會計法第15條第1 款所列之原始憑證，屬
    商業會計憑證之一種，係營業人依營業稅法規定於銷售貨物
    或勞務時，開立並交付予買受人之交易憑證，足以證明會計
    事項之經過，應屬商業會計法所稱之會計憑證。查被告於擔
    任祐慶公司負責人期間，為商業會計法第4 條所稱之商業負
    責人。核被告所為，係犯商業會計法第71條第1 款之商業負
    責人填製不實會計憑證罪及稅捐稽徵法第43條第1 項之幫助
    逃漏稅捐罪。又商業會計法第71條第1 款之商業負責人，以
    明知為不實之事項而填製會計憑證及記入帳冊罪，原含有業
    務上登載不實之本質，與刑法第215 條之從事業務之人明知
    為不實之事項而登載於業務上文書罪，皆規範處罰同一之登
    載不實行為，應屬法規競合，且前者為後者之特別規定，依
    特別法優於普通法之原則，自應優先適用商業會計法第71條
    第1 款論處（最高法院92年度台上字第6171號、94年度台非
    字第98號判決意旨參照），是本件無庸再論以刑法第216 條
    、第215 條行使業務上登載不實文書罪。
(二)、被告先後多次填製不實會計憑證與幫助逃漏稅捐之犯行，係
    於密集期間內以相同之方式持續進行，未曾間斷，具有反覆
    、延續實行之特徵，在行為概念上，縱有多次之填製不實會
    計憑證與幫助逃漏稅捐舉措，仍應評價為集合犯，均僅論以
    一罪。又被告所犯稅捐稽徵法第43條第1 項幫助他人逃漏稅
    捐罪，係以開具不實統一發票後再交付他人之方式為之，而
    開具不實統一發票之前階段部分即係成立明知不實填製會計
    憑證罪，則幫助他人逃漏稅捐罪與明知不實填製會計憑證罪
    二罪間即有部分行為重合，屬一行為觸犯數罪名之想像競合
    犯，應依刑法第55條前段規定，從一重之商業會計法第71條
    第1 款填製不實會計憑證罪處斷。另本案被告犯罪期間，商
    業會計法及刑法雖分別於95年5 月24日、95年7 月1 日修正
    施行，然被告犯罪行為既已延續至新法施行後，應均逕行適
    用新法之規定，不生比較新舊法之問題。
(三)、爰審酌被告前無因犯罪經科刑之紀錄，有臺灣高等法院被告
    前案紀錄表在卷為據，惟其虛開發票幫助他人逃漏稅捐之舉
    ，危害稅捐稽徵機關對於課稅之公平性與正確性，並使國家
    減少稅收額度，復衡以被告犯罪之動機、目的、手段、所生
    危害程度、犯罪後坦認犯行之態度等一切情狀，量處如主文
    所示之刑，並諭知易科罰金之折算標準。
(四)、本件起訴書雖以：被告於93年7 月至96年10月間，明知祐慶
    公司並無進貨之事實，竟仍基於偽造文書之犯意，接續向如
    附表二所示之公司，取得不實之進項統一發票共150 紙，銷
    售額合計166,769,371 元，稅額計8,338,477 元，充當進項
    憑證而申報，並將不實事項，連續登載於業務上製作之營業
    稅申報書上，交付財政部臺灣省北區國稅局而行使之等情，
    而似認被告此部分亦構成刑法第216 條、第215 條之行使業
    務登載不實文書罪嫌。惟按刑法第215 條所謂業務上登載不
    實之文書，乃指基於業務關係，明知為不實之事項，而登載
    於其等業務上作成之文書而言。公司、行號向稅捐稽徵機關
    申報營業稅，係履行其公法上納稅之義務，並非業務行為。
    又營業人銷售額與稅額申報書，係公司、行號每二月向稅捐
    稽徵機關申報當期之銷售額與稅額之申報書，並非證明會計
    事項發生之會計憑證，準此，營業人於營業人銷售額與稅額
    申報書為不實之登載，尚難認構成刑法第215 條之業務上文
    書登載不實罪，及商業會計法之不實填製會計憑證罪（最高
    法院84年度台上字第5999號、95年度台上字第1477號判決意
    旨參照）。是被告縱持附表二所示之不實統一發票填製營業
    人銷售額與稅額申報書、營業人使用三聯式統一發票明細表
    等文書，然該等文書既係公司、行號履行其公法上納稅之義
    務所填製之文書，非係業務上登載文書，被告就此部分自不
    成立刑法第216 條、第215 條之行使業務上登載不實文書罪
    ，起訴書此部分之記載，似容有誤會，然公訴人於本院99年
    7 月14日準備程序中，已就此部分予以釐清而認被告此部分
    並未構成犯罪（見本院99年7 月14日準備程序筆錄），本院
    就此部分爰不另為無罪之諭知，附此說明。
據上論斷，應依刑事訴訟法第273 條之1 第1 項、第299 條第1
項前段，稅捐稽徵法第43條第1 項，商業會計法第71條第1 款，
刑法第11條前段、第55條、第41條第1 項前段，判決如主文。
本案經檢察官陳姿雯到庭執行職務。
中    華    民    國    99    年    7     月    28    日
                  刑事第二十庭  法  官  吳佳穎
以上正本證明與原本無異
如不服本判決應於送達後10日內向本院提出上訴狀
                                書記官  黃炎煌
中    華    民    國    99    年    7     月    29    日
附錄本案論罪科刑法條全文：
商業會計法第71條
商業負責人、主辦及經辦會計人員或依法受託代他人處理會計事
務之人員有下列情事之一者，處 5年以下有期徒刑、拘役或科或
併科新臺幣60萬元以下罰金：
一、以明知為不實之事項，而填製會計憑證或記入帳冊。
二、故意使應保存之會計憑證、會計帳簿報表滅失毀損。
三、偽造或變造會計憑證、會計帳簿報表內容或毀損其頁數。
四、故意遺漏會計事項不為記錄，致使財務報表發生不實之結果
    。
五、其他利用不正當方法，致使會計事項或財務報表發生不實之
    結果。
稅捐稽徵法第43條（教唆或幫助逃漏稅捐等之處罰）
教唆或幫助犯第41條或第42條之罪者，處3年以下有期徒刑、拘
役或科新臺幣6 萬元以下罰金。
稅務人員、執行業務之律師、會計師或其他合法代理人犯前項之
罪者，加重其刑至二分之一。
稅務稽徵人員違反第33條規定者，除觸犯刑法者移送法辦外，處
1 萬元以上 5 萬元以下罰鍰。
附表一：祐慶公司開立之不實統一發票明細
┌──┬───────┬───────────────┬─────────────────┐
│編號│營業人名稱    │ 開立之一統一發票銷售額明細   │        提出申報扣抵明細          │
│    │              ├──┬──────┬─────┼──┬───────┬──────┤
│    │              │張數│  銷售額    │ 稅額     │張數│    銷售額    │   稅額     │
├──┼───────┼──┼──────┼─────┼──┼───────┼──────┤
│ 1  │吉田仁實業有限│ 12 │8,755,493   │437,776   │ 11 │8,611,493     │430,576     │
│    │公司          │    │            │          │    │              │            │
├──┼───────┼──┼──────┼─────┼──┼───────┼──────┤
│ 2  │旭寶有限公司  │  5 │4,720,533   │236,027   │  5 │4,720,533     │236,027     │
├──┼───────┼──┼──────┼─────┼──┼───────┼──────┤
│ 3  │忠鏵興業有限公│  5 │580,000     │29,000    │  5 │580,000       │29,000      │
│    │司            │    │            │          │    │              │            │
├──┼───────┼──┼──────┼─────┼──┼───────┼──────┤
│ 4  │弘達國際企業有│ 37 │33,357,382  │1,667,871 │ 37 │33,357,382    │1,667,871   │
│    │限公司        │    │            │          │    │              │            │
├──┼───────┼──┼──────┼─────┼──┼───────┼──────┤
│ 5  │卓富有限公司  │ 150│121,519,851 │6,075,998 │ 145│115,370,305   │5,768,520   │
├──┼───────┼──┼──────┼─────┼──┼───────┼──────┤
│ 6  │祥安物流事業有│ 13 │8,241,246   │412,060   │ 13 │8,241,246     │412,060     │
│    │限公司        │    │            │          │    │              │            │
├──┼───────┼──┼──────┼─────┼──┼───────┼──────┤
│ 7  │輪達企業有限公│ 45 │16,337,700  │816,889   │ 45 │16,337,700    │816,889     │
│    │司            │    │            │          │    │              │            │
├──┼───────┼──┼──────┼─────┼──┼───────┼──────┤
│合計│              │ 267│193,512,205 │9,675,621 │ 261│187,218,659   │9,360,943   │
└──┴───────┴──┴──────┴─────┴──┴───────┴──────┘
附表二、祐慶公司取得之不實統一發票明細
┌──┬───────────┬──┬──────┬─────┐
│編號│營業人名稱            │發票│銷售額      │稅額合計  │
│    │                      │張數│            │          │
├──┼───────────┼──┼──────┼─────┤
│ 1  │昭合股份有限公司      │7   │7,432,835   │371,642   │
├──┼───────────┼──┼──────┼─────┤
│ 2  │佳祺有限公司          │34  │46,656,505  │2,332,827 │
├──┼───────────┼──┼──────┼─────┤
│ 3  │偉良興業有限公司      │8   │8,028,690   │401,435   │
├──┼───────────┼──┼──────┼─────┤
│ 4  │利佑實業有限公司      │7   │7,500,000   │375,000   │
├──┼───────────┼──┼──────┼─────┤
│ 5  │邦燦有限公司          │26  │23,989,776  │1,199,492 │
├──┼───────────┼──┼──────┼─────┤
│ 6  │捷飛實業有限公司      │19  │21,984,009  │1,099,201 │
├──┼───────────┼──┼──────┼─────┤
│ 7  │旭寶有限公司          │27  │33,182,446  │1,659,122 │
├──┼───────────┼──┼──────┼─────┤
│ 8  │旗展實業有限公司      │9   │4,285,710   │214,287   │
├──┼───────────┼──┼──────┼─────┤
│ 9  │健立興業有限公司      │2   │1,990,600   │99,530    │
├──┼───────────┼──┼──────┼─────┤
│ 10 │圓富展業有限公司      │6   │5,718,800   │285,941   │
├──┼───────────┼──┼──────┼─────┤
│ 11 │湧恩行                │5   │6,000,000   │300,000   │
├──┼───────────┼──┼──────┼─────┤
│合計│                      │150 │166,769,371 │8,383,477 │
└──┴───────────┴──┴──────┴─────┘

司法院資訊處製作；財團法人民間司法改革基金會備份。
